【裁判字號】    98,易,1089
【裁判日期】    990525
【裁判案由】    恐嚇取財
【裁判全文】
臺灣苗栗地方法院刑事判決              98年度易字第1089號
公  訴  人  臺灣苗栗地方法院檢察署檢察官
被      告  乙○○
上列被告因恐嚇取財案件，經檢察官提起公訴（98年度偵字第
3745號、第5436號），本院判決如下：
    主  文
乙○○無罪。
    理  由
一、公訴意旨略以：被告甲○○（通緝中，俟到案後另行審結）
    前與告訴人丙○○一同前往租車，因不滿告訴人過早還車，
    被告乙○○遂與被告甲○○共同基於意圖為自己不法所有之
    犯意聯絡，於民國98年4 月3 日晚間10時許，由被告甲○○
    邀告訴人前往其位在苗栗縣公館鄉福基村5 鄰福基124 號住
    處，由被告乙○○下樓帶告訴人上樓並將該處鐵門拉下後，
    被告甲○○遂以告訴人過早還租賃車害其少賺取利息為由，
    要求告訴人支付新臺幣（下同）13萬2 千元，其更取出家中
    切生魚片刀子，恐嚇告訴人稱「若不簽立本票，就要在一手
    上劃一刀」等語，並與被告乙○○一搭一唱逼迫告訴人簽下
    本票，致告訴人心生畏懼，遂簽下10萬元本票3 紙及1 萬元
    本票2 紙共計32萬元交付予被告甲○○，因認被告乙○○有
    與被告甲○○共同涉犯刑法第346 條第1 項之恐嚇取財罪嫌
    等語。
二、按犯罪事實應依證據認定之，無證據不得認定犯罪事實；又
    不能證明被告犯罪者，應諭知無罪之判決；刑事訴訟法第15
    4 條第2 項、第301 條第1 項分別定有明文。又認定不利於
    被告之事實，須依積極證據，茍積極證據不足為不利被告之
    認定時，即應為有利於被告之認定，更不必有何有利之證據
    （最高法院30年上字第816 號判例參照）；次按被害人之為
    證人，與通常一般第三人之為證人不侔，被害人就被害經過
    所為之陳述，其目的在於使被告受刑事訴追處罰，與被告處
    於絕對相反之立場，其陳述或不免渲染、誇大。被害人縱立
    於證人地位具結而為陳述，其供述證據之證明力仍較與被告
    無利害關係之一般證人之陳述為薄弱。從而，被害人就被害
    經過之陳述，除須無瑕疵可指，且須就其他方面調查又與事
    實相符，亦即仍應調查其他必要之補強證據以擔保其陳述確
    有相當之真實性，而為通常一般人均不致有所懷疑者，始得
    採為論罪科刑之依據，非謂被害人已踐行人證之調查程序，
    即得恝置其他補強證據不論，逕以其陳述作為有罪判決之唯
    一證據。最高法院32年上字第657 號判例：「被害人所述被
    害情形如無瑕疵可指，而就其他方面調查又與事實相符，則
    其供述未始不足據為判決之基礎。」即闡明斯旨，是被害人
    所述被害經過除應具結陳述，並須仰賴其他必要之補強證據
    方足以擔保其真實性，俾被害人證述之被害情形臻於確信無
    疑，方得作為判斷之依據。此之補強證據，必須與被害人供
    述被害經過有關連性者，始足與焉（最高法院97年度台上字
    第261 號判決參照）。
三、公訴人認被告乙○○涉有前開恐嚇取財罪嫌，無非係以證人
    即告訴人丙○○之證述，及被告乙○○之供述為其主要論據
    。訊據被告乙○○固不否認伊於前開時、地有在被告甲○○
    住處，且知悉被告甲○○恐嚇告訴人簽下本票之事，惟堅決
    否認有參與前開恐嚇取財之犯行，辯稱：伊於98年4 月2 日
    、3 日借住在被告甲○○家，故案發當時伊僅係在被告甲○○之房間內睡覺休息，恐嚇告訴人簽下本票是甲○○個人所
    為，與伊無關等語。經查：
  (一)按現行刑事訴訟法為保障被告之反對詰問權，排除具有虛偽
    危險性之傳聞證據，以求實體真實之發見，於該法第159 條
    第1 項明定被告以外之人於審判外之言詞或書面陳述，除法
    律有規定者外，不得作為證據。而刑事訴訟法第159 條之1
    至159 條之4 有傳聞法則之例外規定，且被告以外之人於審
    判外之陳述，雖不符前4 條之規定，而經當事人於審判程序
    同意作為證據，法院審酌該言詞陳述或書面陳述作成時之情
    況，認為適當者，亦得為證據；當事人、代理人或辯護人於
    法院調查證據時，知有第159 條第1 項不得為證據之情形，
    而未於言詞辯論終結前聲明異議者，視為有前項之同意，刑
    事訴訟法第159 條之5 定有明文。本案以下所引用之被告以
    外之人於審判外之陳述（含書面陳述），業經本院於準備程
    序及審理時予以提示並告以要旨，且各經檢察官、被告表示
    意見，迄於言詞辯論終結前，均未主張有刑事訴訟法第159
    條第1 項不得為證據之情形，是應視為同意作為證據，且經
    本院審酌後，無取得證據違法、欠缺供述之任意性或證據證
    明力顯然偏低等不適當之情形，認均有證據能力，合先敘明
    。
  (二)證人即告訴人丙○○就其遭恐嚇而簽下本票之經過，前於警
    詢中證稱：「98年4 月1 日下午，甲○○帶我到苗栗市○○
    路108 號的日日租賃車行，用我的名義租了1 部車，原本是
    4 月2 日要還車，但是甲○○到4 月3 日告訴我要我自己一
    個人去車行還車，我在4 月3 日晚上約8 時還車，車還了之
    後，甲○○打電話給我叫我去他家，我大約在晚上10時許到
    達，當時甲○○指責我說車子太早還了，害他損失13萬元，
    甲○○就拿了1 把刀出來，又拿了本票出來，恐嚇我要用刀
    子劃我的手，我當時心裡害怕就照著甲○○的指示簽了10萬
    元本票3 張、1 萬元本票2 張，簽下本票之後，甲○○就叫
    我自己回去，我就回去了。當時還有乙○○在場，是乙○○
    和甲○○一搭一唱、恐嚇我簽下本票。」（見3745號偵卷第
    3- 5頁）等語在卷，依告訴人此次所述，僅泛稱被告乙○○
    有和被告甲○○一搭一唱，並未指稱被告乙○○有何實際之
    動作，足以使其心生畏懼；嗣告訴人於偵查中則證稱：「98
    年4 月3 日還車那天晚上，是甲○○找我去他家，我不知道
    要做什麼，甲○○叫我去我就去了，我進去後乙○○有將鐵
    門拉下來，鋁門有鎖起來，乙○○就帶我去2 樓，甲○○就
    說還車時間要晚上10點還，害他損失13萬2 千元，甲○○很
    生氣，講一講甲○○就叫我簽本票，甲○○說損失13萬2 千
    元，叫我簽本票10萬元3 張、1 萬元2 張，甲○○並亮出一
    把40公分的刀，說我不簽的話要在我手上劃一刀，之後就押
    著我的手蓋章，我就簽下去了。」（見同卷第45-46 頁）、
    「租車行是12點要還車，到下午3 點車行老闆打電話給我說
    車還沒還，我下午6 點就趕快牽去還，那天晚上甲○○就說
    都是我這麼早還，害他損失13萬2 千元，所以我就簽了10萬
    元的本票3 張、1 萬元的本票2 張，總共簽了5 張，當時甲○○拿刀子出來，我會害怕，他們有2 個人，本票是甲○○
    拿出來給我簽的。」等語（見同卷第62-63 頁），是依告訴
    人於偵查中所述，亦僅一再陳稱係被告甲○○以其過早還車
    為由，取出刀子恐嚇其簽立本票，而未指稱於被告甲○○要
    求其簽立本票之過程中，被告乙○○在旁何作為，使其內心
    之意思自由受到壓制。
  (三)至告訴人於本院審理時，則到庭證稱：「還車當天晚上，在
    甲○○住處2 樓房間內，甲○○很氣憤說我害他損失13萬2
    千元，乙○○也在房間內有附和、幫腔的味道，比如說我忘
    記影印彩色身分證相片，乙○○就說那我捅你一刀我也忘記
    了，簽本票時甲○○刀子亮出來脅迫我，乙○○也有上前的
    動作。」（見本院卷第89-90 頁）、「簽本票時乙○○有時
    會附和，我忘記他說什麼話，當時他有上前的動作，做一種
    聯合性的壓制，有站到前面來，兩個人都看著我；乙○○講
    過哪些話讓我簽下本票我大概忘了，我也不確定，只確定有
    上前的動作，那時候我不想簽本票，因為有上前的動作所以
    我才簽，我認為是要給我壓力。」（見本院卷第93、97-98
    頁）等語。依告訴人本次之證述內容，其先證稱被告乙○○
    有在旁附和向其恫稱：「那我捅你一刀我也忘記了」之語，
    嗣後又證稱：被告乙○○附和時，伊忘記他說什麼話，也不
    確定等語，前後所述已不一致；且告訴人所稱係因被告乙○○也有上前、做一種聯合性壓制之動作，讓伊感到壓力，才
    簽下本票等重要情節，於距案發日較近之警詢、偵查過程中
    ，其竟隻字未提，反於距案發日已逾1 年之本院審理時，始
    如此具體、詳細之陳述，此亦與一般人之記憶會隨時間經過
    而漸趨模糊之常情有異，難認告訴人歷次所述情節前後相符
    而無瑕疵。
  (四)況查，告訴人復於本院審理時陳稱：伊依然要告被告乙○○
    ，因為被告乙○○帶伊去被告甲○○處要弄錢花等語（見本
    院卷第96頁）。而告訴人在本案之前，確有經由被告乙○○
    之介紹，結識被告甲○○，並同意提供機車行照，以其名義
    為被告甲○○向當鋪借款1 萬元，又與被告甲○○前往租用
    汽車，嗣後更支付延遲還車及車輛損壞之賠償費用等情，亦
    據告訴人於偵查中證述明確，並有借款時簽立之本票及小客
    車租賃定型化契約書各1 紙在卷可稽（見偵卷第19-20 頁）
    。據此，告訴人如認其係因被告乙○○之故而蒙受前開損失
    ，乃對被告乙○○心生怨懟，是為使被告乙○○受刑事訴追
    處罰，其陳述或有渲染、誇大之處，亦不無可能，自仍須仰
    賴其他必要之補強證據，方足以擔保其陳述之真實性。
四、然而，本件檢察官所舉之證據，除告訴人前後不無瑕疵之指
    述外，並未提出其他具有關連性之補強證據以擔保告訴人陳
    述之真實性，被告乙○○復堅決否認其就被告甲○○恐嚇告
    訴人簽立本票之犯行，有何犯意聯絡及行為分擔，從而，揆
    諸上揭判決意旨之說明，自難僅憑告訴人之前開單一指述，
    遽論被告應負恐嚇取財之罪責。是本件依檢察官之舉證，無
    法達於通常一般人均不致有所懷疑之程度，亦不能使本院形
    成被告乙○○有罪之心證，此外，本院復查無其他積極證據
    ，足資證明被告乙○○有檢察官所指之前開犯行，被告之犯
    行既屬不能證明，依前揭規定，即應為被告無罪之諭知。
據上論斷，應依刑事訴訟法第301 條第1 項，判決如主文。
本案經檢察官黃俊鳴到庭執行職務。
中    華    民    國    99    年    5     月    25    日
                  刑事第三庭  審判長法  官  柳章峰
                                    法  官  許蓓雯
                                    法  官  顏苾涵
以上正本證明與原本無異。
如不服本判決應於收受判決後10日內向本院提出上訴書狀，並應
應敘述具體理由。其未敘述上訴理由者，應於上訴期間屆滿後20
日內向本院補提理由書(均須按他造當事人之人數附繕本)「切勿
逕送上級法院」。
中    華    民    國    99    年    5     月    25    日
如不服本判決應於送達後10日內向本院提出上訴狀
                                    書記官  涂村宇

司法院資訊處製作；財團法人民間司法改革基金會備份。
